【裁判字號】    90,台上,4717
【裁判日期】    900802
【裁判案由】    業務侵占
【裁判全文】
最高法院刑事判決                                九十年度台上字第四七一七號
    上訴人  台灣高等法院檢察署檢察官
    被  告  甲○○
右上訴人因被告業務侵占案件，不服台灣高等法院中華民國八十七年六月十六日第二
審更審判決（八十七年度上更(二)字第一○六號，起訴案號：台灣宜蘭地方法院檢察署
八十三年度偵字第一八三九、一八四六、一八五九、二一一三號），提起上訴，本院
判決如左：
    主  文
原判決撤銷，發回台灣高等法院。
    理  由
本件原判決認定被告甲○○原係宜蘭縣蘇澳地區農會（下稱蘇澳農會）職員，承辦農
會之定期存款業務，與邱延益（已判刑確定）因賭博而成莫逆，二人用錢無度，入不
敷出，乃共同意圖為自己不法之所有，並基於概括犯意之聯絡，自民國八十三年三月
十九日起至同年四月二十八日止，(1)明知被告之母褚蕭阿定以其所有坐落宜蘭縣羅東
鎮○○段一九七七、一九七八、一九七九號土地及地上建物向蘇澳農會所借新台幣（
下同）三百十萬元（實際借款為二百五十萬元）最高限額抵押貸款並未償還，二人共
同謀議於八十三年三月十九日，利用邱延益夜間值班之際，盜蓋蘇澳農會理事長林正
標之印章及該農會之關防於債務清償證明書上，而同時同地接續偽造二份蘇澳農會債
務清償證明書，其中一份供邱延益自己持向宜蘭縣羅東地政事務所聲請塗銷其以宜蘭
縣蘇澳鎮○○段四三二號土地及其上建物，向蘇澳農會抵押借款一百六十萬元（實際
借款為一百萬元）之抵押權登記；另一份由被告持向同上地政事務所聲請塗銷其母褚
蕭阿定以其所有房地所設定之上開抵押權登記，使承辦之公務人員於同月二十五日將
該抵押權塗銷之不實事項登載於職務上所掌管之土地登記簿上，足生損害於蘇澳農會
及地政機關對土地登記之正確性。翌（二十六）日，被告再以前揭已塗銷抵押權登記
之房地向不知情之蔡永祈、廖福妹借款，使其陷於錯誤，分別交付借款七十萬元、一
百五十萬元予被告（詳如原判決附表編號(一)部分）。(2)客戶陳畢莉於同年四月二十三
日清償向蘇澳農會所借款項五十四萬二千元時，邱延益收受後，並未製作收入傳票入
帳，反將該筆款項侵吞，並於其所掌管之放款帳卡上虛偽登載入帳，且盜蓋林圳溪之
印章以完成覆核手續。嗣將該筆款項交予有共同犯意之被告，由其冒用林靜芳名義申
辦定期存款，並偽刻林靜芳之印章蓋於申請書上，予以偽造，而持向該農會辦理定期
存款，將此筆款項存入林靜芳帳戶內。又於同年五月二十三日，由被告解除定存契約
，領出花用殆盡（詳如原判決附表編號(二)部分）。(3)客戶俞再發於同年四月二十八日
清償貸款一百萬元，邱延益收受後，並未製作收入傳票入帳，反將此筆款項侵吞，並
於其所掌管之放款帳卡上虛偽登載入帳，且盜蓋林圳溪之印章以完成覆核手續，並將
此筆款項交由有共同犯意之被告存入不知情之林基榕活期儲蓄存款帳戶，再由邱延益
借用林基榕支票領出花用殆盡（詳如原判決附表三編號(三)部分）。被告嗣於有偵查犯
罪職權之機關尚不知其犯罪前，主動於同年七月一日向台灣宜蘭地方法院檢察署自首
坦承犯罪接受審判，再循線查獲邱延益等情。因而撤銷第一審所為不當之判決，改判
仍依牽連犯，從重論處被告共同連續意圖為自己不法之所有，而侵占對於業務上所持
有之物罪刑。固非無見。
惟查：(一)原判決理由係以被告於八十三年三月十九起始參與邱延益共同犯罪，此經其
與邱延益二人一致供陳無訛，第一審判決書附表一、二部分確為邱某個人所為，被害
人從未指訴被告有參與該部分犯行，且該附表一、二部分非被告之筆跡，乃認被告被
訴該部分犯罪不能證明。然告訴人蘇澳農會代理人於原審一再陳稱，除邱吳秀美、邱
武郎所繳款項遭侵占，係邱延益個人所為外，邱某所為其餘侵占等犯行，被告均曾參
與，其二人自八十二年七月十九日職務調動後坐位相鄰，休假時復互為代理，其應屬
共謀等語（見原審更(二)卷第二十八頁、四十一頁背面、四十八頁、四十九頁背面、七
十三頁），即邱延益於原審亦稱剛開始被告的確不知道，確切時間伊記不清，大概在
八十二年七月十九日職務調動後才開始等語（見同上卷第四十九頁）。其於一審復坦
承褚蕭阿定部分伊虛偽登載時，被告有參與，亦在場，而被告對之亦不否認（見一審
卷第七十三頁正、背面），且依卷附休假簿影本記載，八十二年十二月十日、同月十
三日邱延益確均請假，由被告代理其職務（見原審重附民字第五十九號卷第三十一頁
）。則於八十二年十二月十日將陳金成繳納之九十萬元，於同月十三日將蘇邱麗雪繳
納之二萬八千八百七十五元侵占入己，並於帳卡上為不實登載者，衡情應無可能係邱
延益所親為，似徵告訴代理人於原審指被告就該部分與邱延益有共謀犯罪情事，尚非
全無憑據。原審對上開不利被告之證據疏未詳查，遽為有利於彼之判斷，其證據調查
職責尚嫌未盡。而原判決理由謂被害人從未指訴被告有參與該部分犯行，既非事實，
且卷附放款帳卡、收入傳票等文件，迄未見法院將其上筆跡送鑑定，或有何勘驗比對
之紀錄足佐，則判決理由謂一審判決附表一、二部分非被告之筆跡之語，亦屬無憑，
其據之認被告無該部分犯行，所為論斷即非適法。(二)有罪之判決書，應記載認定犯罪
事實所憑之證據及其認定之理由，刑事訴訟法第三百十條第一款定有明文。而認定事
實所憑之證據，須確實存在，就該卷宗內不難考見者，始克當之。原判決事實認被告
與已判決確定之邱延益基於共同犯意，於八十三年四月二十三日，由邱某將陳畢莉所
清償之五十四萬二千元侵占，並在放款帳卡上為虛偽登載及盜蓋林圳溪印章以完成覆
核後，將該款交予被告，再由被告冒用林靜芳名義申請定期存款，以偽刻之林靜芳印
章蓋於申請書上，予以偽造，而持向農會辦理定期存款等情，乃認被告除涉犯刑法第
三百三十六條第二項之業務侵占罪、第二百十五條之業務上文書登載不實罪及第二百
十七條第二項之盜用印章罪外，另犯同法第二百十六條、第二百十條之行使偽造私文
書罪，並於主文將蓋於定期存款申請書上偽造之林靜芳印文諭知沒收。然稽諸卷證，
並未見所指該偽造之定期存款申請書，致原判決有認定事實，不依證據之違法。(三)本
件依檢察官起訴書所載，認被告與邱延益意圖為自己不法之利益並損害農會利益，共
同以盜蓋蘇澳農會印章方式，偽造債務清償證明書（被告部分為二百五十萬元、邱某
部分為一百萬元），再分別持向宜蘭縣羅東地政事務所，聲請塗銷其抵押權設定登記
之行為，除犯行使偽造私文書及使公務員登載不實罪外，又另涉犯刑法第三百四十二
條第一項之背信罪嫌（見起訴書犯罪事實欄二），此由起訴書犯罪事實欄一末尾，以
括弧註明「其餘三百五十萬元部分係背信行為詳如後述」等語自明。原判決就此部分
（即原判決附表編號(一)）未論以背信罪責，復未置一詞予以說明，猶屬理由不備。(四)
有罪判決書所記載之犯罪事實，為論罪科刑適用法律之基礎，故凡於適用法律有關之
重要事項，必須詳加認定，明確記載，然後於理由內敘明犯罪事實所憑之證據及認定
之理由，始足為適用法律之依據。若事實未有此記載，而理由加以說明，為理由失其
依據。如事實有此記載，理由未予說明，則為理由不備，按諸刑事訴訟法第三百七十
九條第十四款規定，其判決當然為違背法令。原判決於理由內說明蘇澳農會林靜芳（
儲蓄）定期存款帳卡上林靜芳之印文，應依刑法第二百十九條之規定宣告沒收，並於
主文為該沒收諭知。然原判決事實並未認被告有於蘇澳農會林靜芳之（儲蓄）定期存
款帳卡上偽造林靜芳印文情事，致其理由之論述及主文所為沒收諭知，已失其事實依
據，而難認為適法。以上或係檢察官上訴意旨所指摘，或為本院得依職權調查之事項
，應認原判決仍有撤銷發回更審之原因。原判決不另諭知無罪部分，基於審判不可分
之原則，併予發回。又本件業務侵占部分雖屬刑事訴訟法第三百七十六條第三款所列
案件，惟於修正刑事訴訟法施行前，原得上訴於第三審法院，且已繫屬於法院，依刑
事訴訟法施行法第五條第一項規定，仍應依施行前之法定程序終結之，附此明。
據上論結，應依刑事訴訟法第三百九十七條、第四百零一條，判決如主文。
中      華      民      國     九十     年      八      月      二      日
                              最高法院刑事第五庭
                                  審判長法官  紀  俊  乾
                                        法官  黃  正  興
                                        法官  劉  介  民
                                        法官  陳  東  誥
                                        法官  張  春  福
      右正本證明與原本無異
                                              書  記  官
中      華      民      國     九十     年      八      月      七      日


司法院資訊處製作；財團法人民間司法改革基金會備份。
